臺灣苗栗地方法院民事判決　九十年度訴字第四三二號
　　原　　　告　　己○○
　　　　　　　　　庚○○
　　　　　　　　　壬○○
　　　　　　　　　辛○○
　　訴訟代理人　　戊○○
　　被　　　告　　辰○○
　　兼訴訟代理人　卯○○
　　被　　　告　　癸○○
　　　　　　　　　丑○○
　　　　　　　　　甲○○○
　　　　　　　　　寅○○
　　　　　　　　　子○○
　　　　　　　　　乙○○
　　　　　　　　　丙○○
　　　　　　　　　丁○○
右當事人間請求拆屋還地事件，本院判決如左：
    主    文
被告承租原告所有坐落苗栗縣苗栗市○○段第六九五之十地號面積五十平方公尺土地
之租金，自民國九十年八月二十四日起，每年調整為新台幣玖仟貳佰捌拾元。
原告其餘之訴駁回。
訴訟費用由被告連帶負擔二分之一，餘由原告負擔。
    事    實
甲、原告方面：
一、聲明：
（一）先位聲明：被告癸○○、丑○○、甲○○○、寅○○、子○○、辰○○、卯○○、乙○○、丙○○、丁○○等十人應將坐落苗栗縣苗栗市○○段第六九五之
      十地號土地範圍內之地上物（位置及面積以實測為準）拆除，並將該土地回復
      原狀返還原告。
（二）備位聲明：被告等十人向原告承租坐落苗栗縣苗栗市○○段第六九五之十號，
      面積五十平方公尺之土地租金，自起訴狀繕本送達之翌日即民國九十年八月二
      十四日起，調整每年租金新台幣（下同）一萬一千六百元。
二、陳述
（一）先位部分：
　　　緣坐落於苗栗縣苗栗市○○段第六九五之十地號土地（下稱系爭土地）為原告
      等人所共有，原告等前於民國七十三年間將系爭土地出租予陳楊愛妹，約定租
      賃期間自七十三年七月一日至八十三年六月三十日止，有雙方土地租賃契約書
      為憑，為定期租賃，今租賃期間業已屆滿，且承租人未與原告等為續租約定，
      租賃關係已告消滅，茲承租人陳楊愛妹已不幸辭世，並承租之前揭地號土地現
      由其子女即被告十人佔用中，又原告曾表明不再續租之意，經被告辰○○央求
      延長租期，原告遂口頭承諾將租期延長至承租人死亡時止。詎承租人死亡後，
      原告依土地法第一百零三條第一款之規定發函被告表明終止租約，並請求被告
      將上開土地返還予原告，惟被告等均置若罔聞，被告等現無權占用原告等所共
      有之土地，侵害原告等系爭土地之所有權，為此原告爰依無權占有或租賃關係
      消滅後之法律關係，請求被告拆屋還地。
（二）備位部分：
　　　退萬步言，苟鈞院認系爭土地係以不定期限方式出租與被告，則被告乃係本於
　　　租賃關係佔用系爭土地，原約定每年租金為三千元，惟查系爭土地出租與承租
　　　人陳楊愛妹已歷時十餘年之久，系爭土地之價值屢見升高，以八十九年申報地
　　　價為每平方公尺二千三百二十元，則系爭土地申報地價合計為十一萬六千元，
　　　足見原約定之租金確係偏低，是依民法第四百四十二條前段之規定，爰依土地
　　　法第一百零五條準用同法第九十七條第一項規定，請求自本訴狀狀繕本送達之
　　　翌日起，調整每年租金按申報地價總額百分之十計算，即每年租金為一萬一千
　　　六百元。
三、證據：提出租賃契約、存證信函、掛號郵件收件回執、調解不成立證明書土地登
    記謄本等各乙件為證。
乙、被告方面：
Ａ、被告辰○○、卯○○未於最後言詞辯論期日到場，惟據其等前到場提出之書狀所
    為之聲明及陳述如左：
一、聲明：原告之訴均駁回。
二、陳述：被告從未欠繳租金，雙方租約，依規定已為不定期租賃，雖原承租人陳楊
    愛妹去世，但被告等係其直系血親，依民法規定享有繼承權，故非無權占用系爭
    土地，又關於調整租金方面以系爭土地公告地價每平方公尺二千三百元計算，總
    價應為十一萬六千元，以年息百分之五計算租金，一年租金應為五千八百元，原
    告請求顯然過高。
三、證據：提出房屋稅籍證明書、繳納租金之收據計十紙、郵政匯票影本乙紙、本院
    提存書乙紙、戶籍謄本乙份為證。
Ｂ、被告癸○○、丑○○、甲○○○、寅○○、子○○、乙○○、丙○○、丁○○均
    未於言詞辯論期日到場，亦未提出書狀為任何聲明或陳述。
    理    由
一、被告均受合法通知，無正當理由，未於最後言詞辯論期日到場，核無民事訴訟法
    第三百八十六條所列各款情形，爰依原告聲請，由其一造辯論而為判決，合先敘
    明。
二、本件原告主張：被告辰○○等十人之先母陳楊愛妹於七十三年間向原告承租系爭
    土地建屋，原租期為七十三年七月一日起至八十三年六月三十日止，因租期屆滿
    後，原告等曾請被告辰○○向其母轉達不再續租之意，惟被告辰○○再三央求延
    長租期，原告基於情誼，遂口頭承諾將租期延長至承租人陳楊愛妹死亡時止，今
    承租人陳楊愛妹已於日前死亡，原告等依土地法第一百零三條第一款之規定，發
    函被告表明終止租約，並請求被告將上開土地返還予原告，是被告占有系爭土地
    ，並無占有權源，原告等主張被告依法應將系爭土地之地上物拆除，並將該土地
    回復原狀返還予原告。如先位聲明無理由，亦以備位聲明訴請依民法第四百四十
    二條之規定調整租金等情。被告辰○○、卯○○則以：被告從未欠繳租金，雙方
    租約，依規定已為不定期租賃，雖原承租人陳楊愛妹去世，但被告等係其直系血
    親，依民法規定享有繼承權，故非無權占用系爭土地，又關於調整租金方面以系
    爭土地公告地價每平方公尺二千三百元計算，總價應為十一萬六千元，以年息百
    分之五計算租金，一年租金應為五千八百元等語置辯，其餘被告則均未於言詞辯
    論期日到場，復未提出任何書狀供本院審酌。
三、經查，兩造原於七十三年八月二十六日簽訂租賃契約，就原告所有坐落苗栗縣苗
    栗市○○段第六九五之十地號土地出租予被告建築房屋之用，租賃期限為十年，
    嗣於租賃期限屆滿後，兩造又以原契約之內容，繼續上開租賃契約，嗣於八十九
    年十月七日原告寄發存證信函予被告，內容為因原承租人陳楊愛妹已過世，促請
    被告於八十九年十二月一日前將系爭土地交還原告為終止租約之意思表示，嗣經
    被告於八十九年十月十九日回函系爭土地，被告均依期繳納租金，雙方因原租期
    屆至，仍繼續為系爭土地之使用收益，已視為不定期租賃，並於同日送達原告等
    情，有租賃契約、存證信函、掛號郵件收件回執等件為證，復為兩造所不爭執，
    自堪信為真實。是本院應審酌者厥為系爭租約是否已變更為不定期租賃契約且是
    否業已終止？
四、按「租賃期限屆滿後，承租人仍為租賃物之使用、收益，而出租人不即表示反對
    之意思者，視為以不定期限繼續契約」民法第四百五十一條定有明文，又「定期
    租賃契約期滿後之得變為不定期租賃者，在出租人方面係以有無即表示反對之意
    思為條件，而非以有無收取使用收益之代價為條件，故苟無即表示反對之意思而
    未為使用收益代價之收取，其條件仍為成就，苟已即為反對之意思而為使用收益
    代價之收取，其條例仍為不成就。」最高法院四十七年台上字第一八二０號著有
    判例可參，查兩造就系爭土地之租賃契約於八十三年六月三十日屆至後，被告就
    系爭土地仍為使用收益，原告亦就系爭土地為租金之收取，並無即為表示反對之
    意思，原告雖主張有向被告辰○○表示不再續租及將租期延長至原承租人陳楊愛
    妹死亡時為止，然並未舉證以實其說，是兩造之租賃契約，依首揭規定，已視為
    以不定期限繼續契約。
五、次按「租用建築房屋之基地，非因左列情形之一，出租人不得收回：一、契約年
    限屆滿時。二、承租人以基地供違反法令之使用時。三、承租人轉租基地於他人
    時。四、承租人積欠租金額，除以擔保現金抵償外，達二年以上時。五、承租人
    違反租賃契約時。」土地法第一百零三條定有明文，查系爭租約已依民法第四百
    五十一條之規定，而視為不定期租賃契約，故無土地法第一百零三條第一款規定
    之適用，是原告雖於八十九年十月七日寄發存證信函予被告表明終止租約之意思
    表示，惟依土地法第一百零三條之規定，除非被告有土地法第一百零三條第二至
    四款之使用情形，否則原告依法不得將租用建築房屋之基地收回，復查被告等使
    用系爭土地並無土地法第一百零三條所列各款之情形，是原告不得為終止租約之
    意思表示，兩造之租賃契約仍然存在，被告等占有系爭土地有合法權源，原告此
    部分之主張無理由。
六、本件原告先位之訴主張終止契約既無理由，其備位之訴審究如下：按租賃物為不
    動產者，因其價值之昇降，當事人得聲請法院增減其租金，民法第四百四十二條
    前段定有明文。查系爭土地之租金自七十三年兩造訂定租賃契約，系爭土地之租
    金即未調整迄今等情，為兩造所不爭執，是系爭土地之租金自七十三年起至九十
    年八月十四日原告起訴之日止，已逾十餘年未予調整。另查，系爭土地申報地價
    於六十一年三月為每平方公尺二百十一點八元，至八十九年七月調整為每平公尺
    二千三百二十元等情，有原告所提之土地登記謄本在卷足憑足徵系爭土地之經濟
    價值確已漲昇數倍。從而，原告訴請調整租金自屬有據。
七、次按城市地方房屋之租金，以不超過土地及其建築物申報總價年息百分之十為限
    ，土地法第九十七條第一項定有明文，而土地法第九十七條規定之土地價額，係
    指法定地價而言，為土地法施行法第二十五條所明訂，又土地法第一百四十八條
    規定，土地所有權人依土地法所申報之地價為法定地價，土地法第一百十五條復
    規定，同法第九十七條之規定，於租用基地建築房屋準用之，是建築基地即土地
    之租金，亦按土地申報地價年息百分之十為限。又按基地租金之數額，除以基地
    申報地價為基礎外，尚須斟酌基地之位置，工商業繁榮之程度，承租人利用基地
    之經濟價值及所受利益等項，並與鄰地租金相比較，以為決定，並非必達申報總
    地價年息百分之十最高額，最高法院著有六十八年度台上字第三０七一號判例可
    資參照。查系爭土地位於苗栗縣苗栗市福麗里福麗三八號（門牌號碼），被告承
    租系爭土地興建房屋供居住使用，屋齡自七十三年使用至今已算老舊。又系爭土
    地所處之苗栗縣苗栗市福麗里為苗栗市之行政及商業、文化中心，系爭土地之位
    置亦鄰近苗栗市區臨近攤販市場，人口集中，交通便利，商業活動尚稱頻繁等情
    ，為兩造所不爭執。本院審酌系爭土地之經濟價值、位置、被告使用房地所得利
    益、鄰近街道之繁榮程度及土地公告地價及公告現值之昇漲幅度等一切情狀，認
    系爭土地租金之調整，以申報地價年息百分之八為計算之基準，尚屬相當。
八、次按房屋或土地出租人，依民法第四百四十二條提起增加租金之訴，如未於起訴
    前向承租人為增高租金之意思表示，而法院認其訴為有理由，即應判決宣示自起
    訴時起增高租金，此有最高法院七十三年度第九次民事庭會議決議可資參照。本
    件原告係於九十年八月十四日起訴，揆之首開說明，原告本得請求自起訴時調整
    租金，是原告主張自起訴狀繕本送達之翌日起即九十年八月二十四日起為地租之
    調整，於法並無不合。又八十九年七月，系爭土地之申報地價為每平方公尺二千
    三百二十元，有該土地登記謄本可憑，是原告請求自起訴狀繕本送達之翌日起即
    八十九年八月二十四日起，以系爭土地八十九年度申報地價之年息為計算租金之
    基準，亦無不合。被告抗辯原告申報地價計算調整租金之基礎顯不合理等語，尚
    不足採。從而，被告承租系爭地面積為五十平方公尺，以系爭土地八十九年度申
    報地價之年息百分之八計算，則調整後每年之租金為九千二百八十元（50×2320
    ×8％＝9280）。
九、綜上所述，原告先位之訴訴請拆屋還地部分無理由，備位之訴原告依民法第四百
    四十二條之規定，訴請被告自九十年八月二十四日起按該出租土地之申報地價年
    息百分之八計算調整租金，即調整為每年九千二百八十元，為有理由，應予准許
    ，逾此範圍之請求則無理由，應予駁回。
十、本件事證已臻明確，兩造其餘攻擊防禦方法，均核與本件判決結果不生影響，爰
    不一一贅述，附此敘明。
十一、據上論結，本件原告先位之訴無理由、後位之訴有理由，依民事訴訟法第三百
      八十五條第一項前段、第七十九條但書、第八十五條第二項，判決如主文。
中　　　華　　　民　　　國　　九十一　　年　　　六　　　月　　二十五　　日
                                  臺灣苗栗地方法院民事庭
~B法　　　官　林靜雯
右為正本係照原本作成。
如對本判決上訴，須於判決送達後廿日內向本院提出上訴狀。
~B法院書記官　張茹茵
中　　　華　　　民　　　國　　九十一　　年　　　六　　　月　　二十五　　日
